【裁判字號】    99,消債聲,109
【裁判日期】    990824
【裁判案由】    聲請免責
【裁判全文】
臺灣高雄地方法院民事裁定           99年度消債聲字第109號
聲  請  人
即  債務人  甲○○
代  理  人  徐豐益律師
上列當事人因消費者債務清理事件聲請免責，本院裁定如下：
    主  文
債務人甲○○不予免責。
    理  由
一、按法院為終止或終結清算程序之裁定確定後，除別有規定外
    ，應以裁定免除債務人之債務，消費者債務清理條例（下稱
    消債條例）第132 條固有明定。惟依同條例第134 條第4 款
    規定，債務人如有或因浪費、賭博或其他投機行為，致財產
    顯然減少或負擔過重之債務，而生開始清算之原因之事由存
    在，法院應為不免責之裁定，但債務人證明經普通債權人全
    體同意者，不在此限。又債務人明知經濟狀況不佳，猶恣意
    揮霍、投機之作為，對清算原因之造成有可歸責性，且致負
    擔增加，使債權人無端受害，亦有制止之必要，均不宜使之
    免責，亦有同條款立法意旨可資參照。
二、聲請人自民國98年2 月1 日起，因遭原僱主華東科技股份有
    限公司（下稱華東公司）資遣，而頓失收入，爰依消債條例
    之清算程序清理債務，經本院於98年9 月29日以98年度消債
    清字第173 號裁定（下稱清算裁定）准聲請人開始進行清算
    程序，惟聲請人名下僅有市價約新台幣（下同）100 元之華
    東公司股票外，再無其他可供組成清算財團之財產，其財產
    已不敷清償財團費用及債務，經本院於99年5 月24日以98年
    度司執消債清字第152 號裁定終止清算程序確定在案。
三、按法院裁定開始清算程序後，債務人有薪資、執行業務所得
    或其他固定收入，而普通債權人之分配總額低於債務人聲請
    清算前2 年間，可處分所得扣除自己及依法應受其扶養者所
    必要生活費用之數額者，法院應為不免責之裁定。消債條例
    第133 條前段固有明定。惟前揭規定係以債務人於清算程序
    開始後，仍有固定收入為適用前提。經查，聲請人於清算程
    序開始後仍處於失業狀態中，並無固定收入，業據聲請人陳
    明在卷，並提出切結書為憑（見本院98年度消債清字第173
    號卷，下稱清算卷第66頁；本院98年度司執消債清字第152
    號卷，下稱執行卷第51頁），揆諸前引規定，本件自無消債
    條例第133 條規定之適用，是以債權人中國信託商業銀行股
    份有限公司（下稱中國信託銀行）主張聲請人於聲請清算前
    2 年間，可處分所得扣除自己及依法應受其扶養者所必要生
    活費用之數額後，有前引規定之不應免責情事存在云云，於
    法不符，而不可採。
四、次按債務人有因浪費、賭博或其他投機行為，致財產顯然減
    少或負擔過重之債務，而生開始清算原因之情形者，法院應
    為不免責之裁定，消債條例第134 條第4 款定有明文。本件
    債權人均不同意聲請人免責，並主張聲請人之消費支出非屬
    必要生活費用，且逾一般生活標準，而有浪費情事等語，經
    查：
  (一)聲請人於95、96、97年間之平均月收入分別為33,143元、29
    ,392元、25,263元，而聲請人未婚，亦無須負扶養母親王春
    秋之義務，其除維持自己生活外，再無其他必要費用支出等
    情，業據清算裁定認定在案，參以內政部公告95、96、97年
    度高雄市每人每月最低生活費用為10,072元、10,708元、10
    ,991元以觀，足認聲請人於95、96、97年間每月所需生活費
    用以不逾10,072元、10,708元、10,991元者為必要，是以聲
    請人之收入於扣除必要生活費後，於96、97年度尚各有23,0
    71元、18,684元、14,272元可供運用，應堪認定，是依一般
    日常生活經驗法則，聲請人之收入應足以支付日常生活開銷
    ，惟據聲請人陳報，其於97年12月間聲請依消債條例清理債
    務時，已積欠信用卡及信用貸款債務達908,301 元（見台灣
    屏東地方法院97年度消債更字第778 號卷第27頁），足見聲
    請人確有消費逾越一般人日常生活所需之浪費情事存在。
  (二)又聲請人於92年、94年間向遠東國際商業銀行股份有限公司
    （下稱遠東銀行）、臺灣新光商業銀行股份有限公司（下稱
    新光銀行）申請代償其積欠花旗商業銀行股份有限公司（下
    稱花旗銀行）、陽信商業銀行股份有限公司（下稱陽信銀行
    ）之債務後，不僅未遵期清償前揭代償債務，更於太平洋百
    貨屏東店、名佳美精緻生活館等販售較高價商品之商場購物
    ，而有浪費情事。聲請人復於95年6 月20日依銀行公會之協
    商機制，與全體無擔保銀行達成協商前，在95年5 月間持遠
    東銀行、新光銀行、中國信託銀行、台北富邦商業銀行股份
    有限公司（下稱台北富邦銀行）及安泰商業銀行股份有限公
    司（下稱安泰銀行）之信用卡，向統一安聯人壽保險股份有
    限公司（下稱統一安聯公司）購買總保費高達291,855 元之
    商業保險，有各該銀行消費明細表為憑（見清算卷第81頁、
    第83頁、第96頁、第89頁，本院卷第25頁），益見聲請人在
    明知無力負擔債務之情況下，確有故意刷卡購置高額保險，
    以前開投機行為不當擴張信用，致加重債務負擔之情事存在
    。
五、綜上所述，聲請人確因浪費或其他投機行為，致財產顯然減
    少或負擔過重債務，而生開始清算原因之情事，且全體債權
    人均不同意聲請人免責，揆諸前揭規定及說明，法院應為不
    免責之裁定，爰裁定如主文。
中    華    民    國    99    年    8     月    24    日
                  民事第五庭  法  官  賴文姍
上為正本係照原本作成。
如不服本裁定，應於裁定送達後10日內，以書狀向本院提出抗告
，並繳納抗告費新臺幣1千元。
中    華    民    國    99    年    8     月    24    日
                              書記官  林秀珍

司法院資訊處製作；財團法人民間司法改革基金會備份。
